【裁判字號】    99,事聲,276
【裁判日期】    990831
【裁判案由】    消債聲明異議
【裁判全文】
臺灣高雄地方法院民事裁定             99年度事聲字第276號
異  議  人  國泰世華商業銀行股份有限公司
法定代理人  甲○○
異  議  人  萬泰商業銀行股份有限公司
法定代理人  丙○○
相  對  人  乙○○
上列相對人消費者債務清理事件，異議人不服本院民國99年5 月
17日98年度司執消債更字第726 號司法事務官所為更生方案認可
之裁定處分而聲明異議，本院裁定如下：
    主  文
原裁定廢棄。
    理  由
一、本件異議理由：
  (一)異議人即債權人萬泰商業銀行股份有限公司（下稱萬泰銀行
    ）略以：相對人自陳其目前每月收入僅新臺幣（下同）20,0
    00元，然其前可支付每期高達18,904元之債務協商款共計15
    期，期間僅餘1,096 元，如何維持其最低基本生活？其恐有
    低報收入之嫌，是其每月實際收入應予詳查；又其對其母親
    之扶養費支出，應參酌其資力及受扶養者實際需要而負擔，
    而以其年僅28歲，其母是否已不能維持生活而無謀生能力，
    尚有待商榷，況其未提出其母非自願性失業證明，不可謂其
    無工作收入即有受扶養之必要；縱其母確有不能維持生活而
    無謀生能力，亦應查明其是否已領有老人津貼以計算扶養費
    。再者，若相對人因需償還其他債務，致其經濟能力較其手
    足不佳，亦非不得由經濟能力較佳之手足負擔全部扶養義務
    ，爰依法聲明異議等語。
  (二)異議人即債權人國泰世華商業銀行股份有限公司（下稱國泰
    世華銀行）略以：相對人所提每期還款6,000 元，共96期之
    更生方案，清償總額為576,000 元，清償成數僅為36.7％，
    原裁定誤載為37.7％，自應重新更正裁定，以維債權人權益
    ；又為求更生方案履行之明確，請於更生方案中記載相對人
    應依更生方案清償方式，分別按期清償予各債權人，倘任一
    期款項未依約履行，即喪失期限利益，縱其他期數未屆清償
    期，仍視為全部到期。爰依法聲明異議等語。
二、按為使負債務之消費者得依本條例所定程序清理其債務，以
    調整其與債權人及其他利害關係人之權利義務關係，保障債
    權人之公平受償，謀求消費者經濟生活之更生，進而健全社
    會經濟之發展，特制定本條例；又債務人有薪資、執行業務
    所得或其他固定收入之情形下，法院認更生方案之件公允者
    ，得不經債權人會議可決，逕依債務人之聲請或依職權以裁
    定認可更生方案，消費者債務清理條例第1 條、第64 條第1
    項分別定有明文。故消費者債務清理條例之制定既係為使負
    債務之消費者得依本條例所定程序清理其債務，保障債權人
    之公平受償，以謀求消費者經濟生活之更生，則在債務人有
    薪資、執行業務所得或其他固定收入之情形下，依上開條例
    之規定，除有同條例第63條第1 項、第64條第2 項之情形外
    ，法院自得斟酌債務人之資力狀況、債務人所提更生方案之
    還款成數及是否有浪費之情事、債務人實際生活上有無特殊
    困難等情狀而為更生方案之條件是否為公允之審認，並逕依
    債務人之聲請或依職權以裁定認可更生方案，惟若債務人所
    提更生方案之條件非屬公允者，法院自不得准許，合先敘明
    。
三、經查：
  (一)相對人前經本院於民國98年7 月3 日以98年度消債抗字第70
    號裁定准予開始更生程序，有上開民事裁定附卷可稽。又相
    對人自陳其任職於劉江便當店，每月領有固定薪資約20,000
    元之事實，已提出96年10至11月份、97年1 至4 月之薪資袋
    、勞工保險被保險人投保資料表附卷可憑（見消債更卷第10
    至14頁），應可信為真實。異議人萬泰銀行雖以相對人前曾
    履行多期之未協商債務協商，主張其恐有低報收入，且疑有
    其他收入云云。然異議人萬泰銀行就此並未舉證以實其說，
    已難遽採。又相對人先前得以按期履行協商債務之原因眾多
    ，或係仰賴親友支助，或係不斷借貸以償還先前債務，當不
    能僅以其曾按期清償協商債務，即認其應有其他收入而有低
    報所得之嫌，是異議人萬泰銀行此部分之異議理由核無足採
    。
  (二)相對人於聲請更生程序中固陳稱其尚需扶養其母陳金治，並
    提出戶籍謄本、其母95、96年度綜合所得稅各類所得資料清
    單及財產歸屬資料清單等件為證（見消債更卷第28至32頁）
    惟其母陳金治名下有4 筆土地、2 筆房屋，其財產價值僅依
    公告現值計算即達7,770,000 元，且於96年間尚有利息所得
    3,079 元，其存款本金推估亦應約有十餘萬元以上，況其母
    現年51歲（48年生），距法定退休年齡尚有十餘年，其是否
    已達不能維持生活而無謀生能力之程度誠非無疑，而相對人
    復未舉證證明其母有何需受扶養之情，及確有支付扶養費之
    證據，則相對人扶養費之支出是否必要，原裁定既未予查明
    ，容有疏漏之處，自有重行審酌之必要，異議萬泰銀行此部
    分之異議自非無據。
  (三)再按更生方案經法院裁定認可確定後，債務人未依更生條件
    履行者，債權人得以之為執行名義，聲請對債務人及更生之
    保證人、提供擔保之人或其他共同負擔債務之人為強制執行
    ；債權人聲請對債務人為強制執行時，法院得依債務人之聲
    請或依職權裁定開始清算程序，消費者債務清理條例第74條
    第1 項前段及第2 項分別定有明文。異議人國泰世華銀行固
    以原裁定應記載倘更生方案任一期款項未依約履行，即喪失
    期限利益，其餘未到期部分視為全部到期云云，惟揆諸上開
    規定，當債務人未能於約定還款期間持續依更生條件履行時
    ，債權人即得以更生方案為執行名義，聲請對債務人為強制
    執行，法院並得依職權裁定開始清算程序，且依同條例第73
    條及79條之規定，此時債權人之債權並不消滅，原有債權亦
    不受影響，是認消費者債務清理條例已就債務人未依更生條
    件履行之情形設有相關規定，已足保障債權人之權益，異議
    人國泰世華銀行主張應加註上開文字於原裁定內並無實益，
    是此異議理由自無可採。
  (四)末按異議人國泰世華銀行以原裁定認可之更生方案，係以1
    個月為1 期，清償期限8 年（96期）、每期清償6,000 元，
    合計清償576,000 元，清償比例應為相對人之無擔保及無優
    先權債權總額1,569,665 元之36.7％，而原裁定誤載清償成
    數為37.7％，應予更正等語，而本件既有上開疏漏而未予查
    明之處，應由本院司法事務官重行審究處理，是本件經發回
    後，就此聲請更正部分亦應一併注意及之，併予敘明。
四、綜上所述，本件相對人聲請更生，前雖經本院裁定開始更生
    程序，並經相對人提出更生方案，惟原裁定疏未就相對人是
    否須扶養其母乙節詳予查明，遽認相對人所提之更生方案係
    屬公允、適當云云，尚有未合；異議意旨指摘原審裁定不適
    法而求為廢棄，非無理由，爰廢棄原裁定，並由司法事務官
    就上開未盡妥適之處，另為審究處理，以昭公允。
五、依消費者債務清理條例第15條，民事訴訟法第240 條之4 第
    3 項，裁定如主文。
中    華    民    國    99    年    8     月    31    日
                  民事第四庭    法  官  楊淑珍
正本係照原本作成。
如不服本裁定應於送達後10日內向本院提出抗告狀，並繳納裁判
費新台幣1,000元。
中    華    民    國    99    年    8     月    31    日
                                書記官  吳良美

司法院資訊處製作；財團法人民間司法改革基金會備份。
